臺灣臺北地方法院民事判決　　　　　　　　　　　　　九十三年度保險字第一二號
　　原　　　告　甲○○
　　訴訟代理人　李樂濟律師
　　被　　　告　中國人壽保險股份有限公司
　　法定代理人　王章清
　　訴訟代理人　張文遠
　　　　　　　　蔡馥如
　　被　　　告　國華人壽保險股份有限公司
　　法定代理人　翁一銘
　　訴訟代理人　王景怡
當事人間請求給付保險金事件，本院於九十三年三月二十六日言詞辯論終結，判決如
下：
    主  文
原告之訴及其假執行之聲請均駁回。
訴訟費用由原告負擔。
    事  實
甲、原告方面：
　一聲明：
    (一)被告中國人壽保險股份有限公司（以下簡稱為中國人壽公司）應給付原告新台
      幣（下同）二百零一萬四千四百元及自民國九十一年五月廿八日起至清償日止
      ，按年利率百分之五計算之利息。
    (二)被告國華人壽保險股份有限公司（以下簡稱為國華人壽公司）應給付原告一百
      萬元及自九十一年六月十八日起至清償日止，按年利率百分之五計算之利息。
    (三)原告願供擔保，請准宣告假執行。
  二陳述：
    (一)原告於八十三年十一月廿六日以要保人之身分為配偶鐘國彰向保險人即被告中
      國人壽公司為投保人壽保險三百萬元、附加特約意外傷害險二百萬元及意外傷
      害日額償金每日一千二百元，保單編號A000-000000-0，原告為第一順位受益
      人。嗣被保險人即原告配偶鐘國彰於九十一年二月五日上午，因酒後騎乘機車
      在台北縣永和市○○路○○路口闖紅燈，遭案外人周昱宏超速撞擊後拖行三十
      餘公尺，致頭部外傷延至同年月十七日死亡（住院十二日）。原告於同年三月
      向被告中國人壽申請理賠給付意外保險之保險金，詎被告中國人壽於同年五月
      十三日回函以事故係酒後駕車屬除外責任為由拒絕給付（遲延利息自被告中國
      人壽公司回函拒絕給付保險金後十五日計算）。
    (二)原告於八十三年十一月廿八日亦向被告國華人壽公司為被保險人鐘國彰投保至
      尊保本型終身保險，壽險為一百萬元、身故及殘廢保險金一百萬元，保單編號
      A0000000。嗣被保險人鐘國彰意外身亡後，原告請求給付意外險之保險金，亦
      遭被告國華人壽於九十一年六月三日回函以事故係酒後駕車屬除外責任為由拒
      絕給付（遲延利息自被告國華人壽公司回函拒絕給付保險金後十五日計算）。
    (三)保險事故以具有偶發性為要件，保險人所承擔之危險以非因故意而偶發之危險
      為限。是危險直接因被保險人之故意行為所致者，保險人固可不負賠償責任，
      惟若危險之發生係因被保險人之過失行為所致，保險人即應負賠償責任。本件
      二共同被告拒絕給付保險金之理由皆係以本件事故發生係因被保險人「酒後駕
      車屬除外責任」，而拒絕給付。被告所謂保險契約之除外責任係指「被保險人
      因麻醉、酗酒所致事故」，而本件被保險人係因遭訴外人周昱宏超速撞擊後且
      拖行三十餘公尺，致頭部外傷延至同年月十七日死亡，故鐘國彰被撞致死顯係
      出於意外，其保險事故之發生應屬偶發性，而非因其故意行為所致，被告自應
      負賠償責任。
    (四)「酗酒」一詞非屬法律名詞，為不確定之法律概念，其標準實無一定數據可稽
      ，倘依道路交通安全規則所界定酒精濃度超過○‧二五毫克為不得駕車之規範
      定本件被保險人是否酗酒，然依上載除外責任條款觀之，應以被保險人飲酒後
      駕車，其吐氣或血液所含酒精成份超過道路交通法令規定標準，致直接造成死
      亡、殘廢或傷害者，保險人始不負給付保險金責任。系爭契約之除外責任條款
      並無此規定，故被告等不得援引而擅自認定被保險人酗酒，即被保險人飲酒過
      量駕車與保險事故之發生，必須有「直接因果關係」，茍因其他因素乃至介入
      他人不法加害行為致直接造成保險事故發生，即令被保險人係酒後駕車，亦因
      其間欠缺直接因果關係，而不在除外責任條款規範之範圍。
    (五)為此，原告爰依保險契約及保險法之規定，請求被告中國人壽公司給付意外傷
      害險二百萬元及意外傷害日額償金十二日，每日一千二百元，共計二百零一萬
      四千四百元及遲延利息、被告國華人壽公司給付身故及殘廢保險金一百萬元及
      遲延利息。
  三證據：提出要保書、事故證明、拒絕理賠函、刑事判決書等影本為證。
乙、被告中國人壽公司方面：
  一聲明：
    (一)原告之訴駁回。
    (二)若受不利判決，願供擔保請准免假執行。
  二陳述：
    (一)本件被保險人鍾國彰以原告為受益人投保被告中國人壽公司新定期保險三百萬
      元，並附加意外傷害保險附約二百萬元及意外傷害日額償金每日一千二百元。
      九十一年二月十七日鍾國彰身故後，被告中國人壽公司於同年四月一日已依約
      賠付新定期保險保險金。鍾國彰因酒後騎車發生車禍導致身故為原告所自認，
      鍾國彰酒後騎車，其血液所含酒精成分已超過道路交通法令規定標準，酒醉程
      度已達「酗酒」程度，符合系爭保險附約第六款之除外責任。
    (二)依臺灣高等法院九十二年度交上易字第三五號刑事判決記載「．．．被害人飲
      酒後，血液中所含酒精濃度高達168 mg/dl，有生化檢驗報告一紙附卷可稽，
      仍騎乘重型機車未遵守行車管制號誌闖紅燈左轉駛入前開三叉路口致生事故，
      其就本件車禍之發生亦有過失，且為主要肇事因素．．．」可知鍾國彰於保險
      事故發生時，因飲用酒類後騎車，酒精濃度已超過道路交通規則規定之限制標
      準甚多，其駕駛能力及行為之反應，已達神智不清及無法辨別是非之程度，符
      合系爭保險契約除外責任之「酗酒」要件，且衡諸事故發生當時，被保險人違
      規紅燈左轉等一切情況，顯見被保險人因酒醉欠缺正常人之判斷能力，不僅無
      法安全操控機車，且違反交通安全規則，其酗酒行為即為本件肇事原因，與本
      案保險事故之發生，兩者間之因果關係，被告當不負給付保險金之責任。
    (三)本件被保險人鍾國彰之酒醉騎乘機車違規肇事，既有事證可資認定，且根據目
      前實務對於系爭保險契約酗酒除外責任之認定，被告中國人壽公司依系爭保險
      附約之除外責任約定不予給付意外傷害保險金及意外傷害醫療保險金，自屬有
      據，亦與社會正義無違。
  三證據：提出交通部運輸研究所「駕駛人行為反應之研究－酒醉駕車對駕駛行為之
    分析研究」報告、保險單、要保書、新定期保險保單條款、附加意外傷害保險特
    約條款影本乙份為證。
丙、被告國華人壽公司方面：
　一聲明：
    (一)原告之訴駁回。
    (二)若受不利判決，願供擔保請准免假執行。
　二陳述：
    (一)系爭國華平安保險契約條款第九條第四款第六款分別約明「被保險人直接因『
      犯罪行為』、『酗酒』事由致成死亡、殘廢或傷害時，本公司不負給付保險金
      的責任。」被保險人鐘國彰於九十一年二月五日凌晨發生車禍，於同月十七日
      不治死亡，急救時經酒測發現鐘君係酒後駕車，血液酒精（乙醇）濃度達
      168mg/dl，換算其呼氣所含酒精濃度為0.8mg/l，參照道路交通安全規則第一
      百十四條第二款限制汽車駕駛人飲酒後，其吐氣所含酒精成份超過每公升0.25
      毫克以上者，不得駕車。刑法第一百八十五條之三並訂有酒醉駕駛罪之刑罰明
      文，依據實務及學說見解，此乃抽象危險構成要件之立法。而法務部亦曾於八
      十八年間訂出「呼氣酒精濃度達每公升零點五五毫克」（相當於血液中酒精濃
      度百分之零點一一）即合於刑法第一百八十五條之三之要件應移送偵辦，可見
      此乃「絕對不能安全駕駛的標準」。本件被保險人血液中酒精濃度已遠超過上
      述標準，與刑法第一百八十五條之三之構成要件相當，自屬犯罪行為，被告國
      華人壽公司依除外責任約款拒絕給付即非無據。
    (二)鐘國彰於保險事故發生時，因服用酒類後騎車，酒精濃度已超過道路交通規則
      規定之限制標準，且衡諸事故發生當時被保險人違規紅燈左轉等一切情況，顯
      示被保險人已因酒醉而無法遵守交通規則，亦不能安全操控機車，尤可見該酗
      酒行為即為本件肇事主因。財政部八十五年九月十日函修正「傷害保險單示範
      條款」，並就酗酒涵義具體描述，定於第七條第四款「被保險人飲酒後駕（騎
      ）車，其吐氣或血液所含酒精成份超過道路交通法令規定標準者，保險公司不
      負給付保險金責任。」對原告之給付請求權無疑將產生排除之效果。
  三證據：提出國華平安保險契約條款影本一份為證。
    理  由
一本件原告與被告國華人壽公司間雖曾合意以要保人住所所在地地方法院為管轄法院
  （國華平安保險契約條款第二十條），而要保人即原告住所所在地為臺灣板橋地方
  法院，惟被告國華人壽公司不抗辯本院無管轄權，而為本案之言詞辯論，故本院為
  有管轄權之法院，先予敘明。
二本件原告起訴主張：被保險人鐘國彰為原告之夫，八十三年十一月廿六日向被告中
  國人壽公司投保人壽保險三百萬元、附加特約意外傷害險二百萬元及意外傷害日額
  償金每日一千二百元，保單編號A000-000000-0，原告為第一順位受益人。嗣鐘國
  彰於九十一年二月五日上午，因酒後騎乘機車在台北縣永和市○○路○○路口闖紅
  燈，遭周昱宏超速撞擊後拖行三十餘公尺，致頭部外傷延至同年月十七日死亡（住
  院十二日），原告向被告中國人壽公司申請理賠給付意外保險之保險金，詎被告中
  國人壽公司以事故係酒後駕車屬除外責任為由拒絕給付；又原告於八十三年十一月
  廿八日亦向被告國華人壽公司為鐘國彰投保至尊保本型終身保險，壽險為一百萬元
  、身故及殘廢保險金一百萬元，保單編號A0000000，嗣鐘國彰意外身亡後，原告請
  求給付意外險之保險金，亦遭被告國華人壽公司以事故係酒後駕車屬除外責任為由
  拒絕給付。為此，原告爰依保險契約及保險法之規定，請求被告中國人壽公司給付
  意外傷害險二百萬元及意外傷害日額償金十二日，共計二百零一萬四千四百元及遲
  延利息，請求被告國華人壽公司給付身故及殘廢保險金一百萬元及遲延利息。
  被告則辯以：本件被保險人意外死亡保險事故之發生，係因被保險人酗酒所致，已
  符合「酗酒除外責任」「犯罪行為除外責任」條款之事由，被告得拒絕理賠等語。
三兩造不爭執之事項：
  (一)鐘國彰為原告之夫，原告八十三年十一月廿六日以鐘國彰為被保險人，向被告中
    國人壽公司投保人壽保險三百萬元、附加特約意外傷害險二百萬元及意外傷害日
    額償金每日一千二百元，保單編號A000-000000-0，原告為第一順位受益人。又
    原告於八十三年十一月廿八日亦向被告國華人壽公司為鐘國彰投保至尊保本型終
    身保險，壽險為一百萬元、身故及殘廢保險金一百萬元，保單編號A0000000。嗣
    鐘國彰於九十一年二月五日上午，發生死亡之保險事故。被告中國人壽公司已賠
    付新定期保險保險金部分，國華人壽公司已賠付主壽險部分。原告請求被告給付
    意外險之保險金，被告中國人壽公司、國華人壽公司均以事故係酒後駕車屬除外
    責任為由拒絕給付。
  (二)臺灣高等法院九十二年度交上易字第三五號判決事實欄記載：「周昱宏於九十一
    年二月五日凌晨一時三十分許，駕駛車牌號碼九Ａ─一三一八號自用小客車，沿
    台北縣永和市○○路往永貞路方向行駛，途經同市○○路、保生路與保順路有號
    誌之三叉路口，於遵守行車管制號誌綠燈直行時，應注意在市區道路行駛，時速
    不得超過五十公里，及應注意車前狀況，隨時採取必要之安全措施，而依當時係
    夜間無照明設備、視距不良，其更應注意車前狀況、減速慢行，以避免危險之發
    生，且亦無其他不能注意之情事，竟疏未注意於此，仍貿然以五十公里以上之時
    速超速穿越上開路口，適鍾國彰於飲酒後血液中酒精濃度達168mg/dl仍騎乘車牌
    號碼ＧＥ五─三一六號重型機車沿台北縣永和市○○路未遵守行車管制號誌，於
    紅燈時左轉駛入前開三叉路口，周昱宏因車速過快見狀閃煞不及，致其所駕駛之
    自用小客車左前方撞及鍾國彰所騎乘之重型機車，造成鍾國彰人車倒地後，受有
    頭部外傷顱內出血等傷害，經送醫急救，仍因傷勢過重延至同年月十七日凌晨三
    時不治死亡。」理由欄記載：「訊據被告周昱宏坦承其駕車行經右揭時、地因車
    速過快致撞及紅燈違規左轉由被害人所騎乘之機車而肇事，核與現場目睹事故發
    生之證人黃建銘證述情節相符（相驗卷第三十頁、原審卷第四十、四一頁），並
    有道路交通事故調查報告表、鐘國彰之生化檢驗報告、台北縣政府警察局永和分
    局新生派出所酒精檢測記錄紙、台北縣政府北府交工字第０九一０四八七四四三
    號函附永和保生路、仁愛路、保順路口號誌時制計畫表、肇事現場相片十八幀等
    件附卷可稽。而被害人鐘國彰確因本件車禍死亡一節，亦經臺灣板橋地方法院檢
    察署檢察官督同法醫師相驗屬實，製有勘驗筆錄、相驗屍體證明書、驗斷書各乙
    紙、相驗照片七幀等在卷足憑。．．．按行車速度應依標誌之規定，無標誌者，
    在市區道路，時速不得超過五十公里；又汽車行駛時，駕駛人應注意車前狀況，
    隨時採取必要之安全措施，九十年五月卅日修正後道路交通安全規則第九十三條
    第一項第一款、第九十四條第三項定有明文。．．．是被告於前揭時地駕駛自小
    客車自應注意遵守上開規定，以避免危險之發生，而依卷附道路交通事故調查報
    告表所載，肇事當時係夜間無照明設備、視距不良，又屬市區道路○○○路口，
    其更應注意車前行車狀況減速慢行，且亦無其他不能注意之情事，竟仍貿然以五
    十公里以上之時速超速穿越肇事路口，復疏未注意車前狀況，採取必要之安全措
    施，致迎面與被害人鐘國彰所騎乘之重型機車發生碰撞，致其人車倒地後，受有
    顱內出血頭部外傷之傷害，經急救後仍因傷勢過重不治死亡，其就本件事故之發
    生顯有過失甚明，且其過失與被害人之死亡結果具有相當因果關係。又被害人飲
    酒後，血液中所含酒精濃度高達168mg/dl，有生化檢驗報告一紙附卷可稽，仍騎
    乘重型機車未遵守行車管制號誌闖紅燈左轉駛入前開三叉路口致生事故，其就本
    件車禍之發生亦有過失，且為主要肇事因素，惟仍無礙於被告過失致死罪責之認
    定。．．．」業經本院調取該卷宗，查核屬實，此部分事實堪信為真正。
四本件爭點及本院之判斷：
  (一)「酗酒除外責任」條款之解釋，係指因服用酒類而不能安全駕駛，且服用酒類之
    行為與保險事故之發生有相當因果關係。
    1.依中國人壽公司附加意外傷害保險特約條款第十條：「被保險人直接因下列事
      由致成死亡或殘廢時，本公司不負給付保險金的責任：．．．6.被保險人因麻
      醉、酗酒所致事故。．．．」，依國華平安保險契約條款第九條：「被保險人
      直接因下列事由致成死亡、殘廢或傷害時，本公司不負給付保險金的責任。
      ．．．6.被保險人因麻醉、酗酒所致事故．．．」等約定，足徵被告與被保險
      人於訂約時即約明，必須被保險人於死亡事故時，確有上述酗酒等之情事，且
      被保險人因該等情事直接導致死亡，亦即被保險人死亡與前述服用酒類之行為
      有因果關係時，被告方得依「酗酒除外責任」條款拒絕理賠。該等條款之意旨
      應在於限制被保險人及受益人因故意或重大過失之不當行為使保險事故發生而
      獲取不當之利益，以及保障被保險人僅需於事前經其評估並願承受之風險範圍
      內負擔可能給付保險金之利益。如被保險人飲酒後騎車其吐氣或血液所含酒精
      成份超過道路交通法令規定標準，應足推定被保險人有故意或重大過失將自己
      置於極易致傷或死亡之高危險環境中，若就此情形仍由保險人負擔給付保險金
      之義務，不但易使被保險人或受益人獲得不當劉益，且已逾超保險人所願承擔
      之合理風險。
    2.按保險契約之解釋，應探求契約當事人之真意，不得拘泥於所用文字；如有疑
      義時，以作有利於被保險人解釋為原則，保險法第五十四條第二項定有明文。
      雖被告所援引保險契約中之「酗酒除外責任」條款，惟契約條款均未就「酗酒
      」之定義為特別之約定，惟按保險制度具有團體性質，由多數經濟個體於加入
      同種類之保險後，形成共同準備財產，發生團體性的共屬關係，而將同種類之
      危險予以綜合平均化，使危險得以分散，故關於何等危險足堪分散於保險群體
      承擔，應有合理之限制，保險契約既為最大誠信契約，自不容許契約當事人一
      方故意陷自己於危險之中而使保險事故發生，並參照本件事故發生當時之道路
      交通安全規則第一百十四條第二款限制駕駛人飲酒後吐氣所含酒精濃度超過每
      公升０點二五毫克以上者不得駕車之規定，以及財政部八十五年九月十日台財
      保第八五二三七００六八號函頒修正「傷害保險單示範條款」第七條第四款規
      定：「被保險人飲酒後駕（騎）車，其吐氣或血液所含酒精成分超過道路交通
      法令規定標準者，保險公司不負給付保險金責任。」，且有法務部八十八年五
      月十八日法檢字第００一六六九號函之「酒精濃度呼氣已達每公升０點五五毫
      克或血液濃度達百分之０點一一以上，肇事率為一般正常人之十倍，認為已達
      『不能安全駕駛』之標準。」等，相互參照綜合判斷，系爭保險契約之「酗酒
      」定義，應係指因服用酒類致影響行車安全，或吐氣所含酒精成分超過每公升
      ０點二五毫克以上者而言。在解釋被保險人死亡是否直接因「被保險人酗酒」
      時，該酒後駕駛行為如係導致被保險人死亡之不可或缺之因素，即可認符合前
      開條款中「直接因下列事由致成死亡」部分之意旨，如就該段文字限縮於「該
      酒後駕駛行為係導致被保險人死亡之唯一因素」之範圍內，將使受益人獲得不
      當利益及保險人承擔不合理風險之空間擴大，顯有害於前所揭示之除外條款訂
      立之意旨。是原告以：酗酒除外條款必須被保險人飲酒過量駕車與保險事故之
      發生必須有直接因果關係、無其他因素介入即必須以酗酒為唯一致死之因素，
      且為被保險人之故意行為等之辯詞，並不足採。
  (二)本件被告得依系爭保險契約之酗酒除外責任條款對原告主張免責，亦即被保險人
    鐘國彰意外死亡保險事故之發生與其酗酒有相當因果關係、鐘國彰於保險事故發
    生時符合酗酒除外責任之事由。
    1.按服用酒類不能安全駕駛動力交通工具之認定，參考德國、美國之認定標準，
      對於酒精濃度呼氣已達每公升０點五五毫克或血液濃度達百分之０點一一以上
      ，肇事率為一般正常人之十倍，應認為已達不能安全駕駛之標準（法務部八十
      八年五月十八日八八年度法檢字第一六六九號函參照），次按汽車駕駛人飲用
      酒類後其吐氣所含酒精濃度超過每公升０點二五毫克以上者，不得駕車；汽車
      行駛時，駕駛人應注意車前狀況，並隨時採取必要之安全措施；汽車行駛至交
      岔路口，其行進、轉彎，應遵守燈光號誌之指示，道路交通安全規則第一百十
      四條第二款、第九十四條第三項、第一百零二條第一款分別定有明文。
    2.被保險人鐘國彰係領有駕駛執照之車輛駕駛人，前開交通規則為其應注意，而
      在肇事當時係夜間無照明設備、視距不良，其更應注意車前狀況、遵守燈光號
      誌之指示，以避免危險之發生；而本件肇事之台北縣永和市○○路、保生路與
      保順路有號誌之三叉路口，係市區道路，時速不得超過五十公里，有燈光號誌
      ，周昱宏係駕駛自小客車由仁愛路往永貞路方向行駛，途經前揭三叉路口，於
      遵行行車管制號誌綠燈直行時，以五十公里以上之時速超速穿超上開路口，鐘
      國彰則係騎乘機車沿保生路未遵行行車管制號誌，於紅燈時左轉駛入前開三叉
      路口，周昱宏因車速過快見狀閃煞不及，致其所駕駛之自用小客車左前方撞及
      鐘國彰所騎乘之重型機車，造成鐘國彰人車倒地後，受傷經急救後死亡。
    3.鐘國彰騎乘機車應注意不得酒醉駕車，並應遵行行車管制號制不得紅燈左轉駛
      用前開三叉路口，而鐘國彰車禍後送醫急救時經抽血檢測體內血液中之酒精濃
      度達每公升一百六十八毫克（即168mg/dl），換算成呼氣含量為每公升０．八
      毫克，已達不能安全駕駛動力交通工具之程度，則鐘國彰顯係因酒醉無法安全
      操控機車，而未遵行行車管制號制而紅燈左轉駛入三叉路口，致發生碰撞，被
      保險人就本件事故之發生實與有過失。
    4.綜上，本件被保險人鐘國彰於保險事故發生時，因服用酒類後騎車，酒精濃度
      已超過道路交通規則規定之限制標準，已屬酗酒，且衡諸事故發生當時被保險
      人未遵行行車管制號制而紅燈左轉駛入三叉路口等一切情狀，顯見鐘國彰已因
      酒醉而無法安全操控機車，業如前述，故該酗酒行為，為本件事故之主要肇事
      因素，縱周昱宏之過失行為亦為本件之肇事原因，惟雙重因果關係之下仍無免
      於被保險人之肇事責任，故被保險人之死亡與其酗酒行為應有相當因果關係，
      已符合前述被告酗酒除外責任條款之要件，被告抗辯其得引用除外責任條款，
      拒絕理賠，即為有理由。
    5.至原告提出臺灣高等法院臺中分院九十保險上易第六號、本院九十一年度保險
      字第六三號判決書，惟該二件判決皆為保險事故發生時被保險人無過失之情形
      ，與本件被保險人有過失之情形有別，併予敘明。
五綜上所述，本件保險契約所約定之保險事故雖已發生，但該保險事故之發生係屬保
  險契約除外條款中所約定保險人不給付保險金之情形。從而，原告以系爭保險契約
  之受益人地位，請求被告中國人壽公司給付二百零一萬四千四百元及自九十一年五
  月廿八日起至清償日止按年利率百分之五計算之利息，請求被告國華人壽公司給付
  一百萬元及自九十一年六月十八日起至清償日止按年利率百分之五計算之利息，為
  無理由，應予駁回。原告之訴既經駁回，其假執行之聲請，已失所附麗，亦應予以
  駁回。
六本件判決之基礎已臻明確，兩造其餘攻擊防禦方法及舉證，核與判決無影響，爰不
  另一一論述，併此敘明。
七結論：本件原告之訴為無理由，依民事訴訟法第七十八條，判決如主文。
中　　　華　　　民　　　國　　九十三　　年　　　四　　　月　　　九　　　日
                                民事第五庭  法  官    周美雲
正本係照原本作成
如對本判決上訴，須於判決送達後廿日內向本院提出上訴狀
中　　　華　　　民　　　國　　九十三　　年　　　四　　　月　　　九　　　日
                                            書記官    王宜玲
